【裁判字號】    97,上訴,1009
【裁判日期】    971015
【裁判案由】    殺人未遂等
【裁判全文】
臺灣高等法院高雄分院刑事判決        97年度上訴字第1009號
上  訴  人
即  被  告  乙○○
選任辯護人  吳賢明律師
            陳慧錚律師
            羅鼎城律師
上  訴  人
即  被  告  庚○○
            丙○○
前二人共同
選任辯護人  陳正達律師
            許惠珠律師
上  訴  人
即  被  告  甲○○
            辛○○
前二人共同
義務辯護人  吳忠諺律師
上列上訴人等因殺人未遂等案件，不服臺灣屏東地方法院96年度
訴字第877 號民國97年3 月11日第一審判決（起訴案號：臺灣屏
東地方法院檢察署96年度偵字第3533、4811號），提起上訴，本
院判決如下：
     主  文
原判決關於辛○○、丙○○、庚○○部分，暨乙○○、甲○○殺
人未遂部分，均撤銷。
乙○○、甲○○共同殺人未遂，各處有期徒刑陸年，扣案如附表
所示之物均沒收。又共同未經許可，持有可發射子彈具有殺傷力
之改造手槍，各處有期徒刑年捌月，併科罰金新臺幣貳拾萬元
，罰金如易服勞役，均以新臺幣貳仟元折算壹日，扣案如附表所
示之物均沒收。各應執行有期徒刑玖年，併科罰金新臺幣貳拾萬
元，罰金如易服勞役，均以新臺幣貳仟元折算壹日，扣案如附表
所示之物均沒收。
丙○○、庚○○幫助殺人未遂，各處有期徒刑肆年。又共同未經
許可，持有可發射子彈具有殺傷力之改造手槍，各處有期徒刑
年捌月，併科罰金新臺幣貳拾萬元，罰金如易服勞役，均以新臺
幣貳仟元折算壹日，扣案如附表所示之物均沒收。各應執行有期
徒刑柒年貳月，併科罰金新臺幣貳拾萬元，罰金如易服勞役，均
以新臺幣貳仟元折算壹日，扣案如附表所示之物均沒收。
辛○○共同未經許可，持有可發射子彈具有殺傷力之改造手槍，
處有期徒刑年肆月，併科罰金新臺幣拾伍萬元，罰金如易服勞
役，以新臺幣貳仟元折算壹日，扣案如附表所示之物均沒收。
     事  實
一、乙○○、甲○○（綽號「茂仔」）、丙○○及庚○○（綽號
    「大胖仔」、「帆仔」）均明知可發射子彈具有殺傷力之改
    造槍枝及子彈，均為槍砲彈藥刀械管制條例管制之違禁物，
    未經許可不得持有，竟基於共同持有具殺傷力之改造槍枝及
    子彈之犯意聯絡，自民國96年2 月23日凌晨4 至6 時許前之
    某時起，未經許可，持有附表編號1 、2 所示之改造槍枝2
    枝及子彈6 顆（含附表編號3 所示之子彈4 顆），並將之置
    放在丙○○所有之車牌號碼3829-TF 現代牌黑色休旅車內。
    96年2 月22日晚間8 時許起，乙○○本與其員工甲○○、丙○○、庚○○及數名姓名年籍不詳之「小弟」，在屏東縣里
    港鄉○○村○○路38號之1 前之空地飲酒聊天並聚賭，然至
    96年2 月23日凌晨4 至6 時許，乙○○與前來賭博之戊○○
    （綽號「永慶」）因飲酒後口氣不佳及賭金下注問題發生爭
    執，雙方乃發生肢體衝突，乙○○、戊○○各自攜來之人馬
    相互對峙叫罵，乙○○、甲○○因認乙○○遭戊○○當眾毆
    打有失顏面，竟萌共同殺人之犯意聯絡，由乙○○示意丙○○、庚○○將上開休旅車駛來並持交予伊車內置放之槍、彈
    ，庚○○、丙○○遂基於幫助殺人之犯意，由丙○○駕駛該
    車並搭載庚○○駛至處於空地之乙○○身旁，庚○○並將車
    內放置之內裝有子彈之如附表編號1 所示之改造槍枝，自右
    方車窗遞交予乙○○，乙○○接獲該槍枝後，旋即持槍轉身
    朝正站立於乙○○身旁之戊○○腹部射擊1 槍（戊○○腹部
    為子彈貫穿，體內未遺留彈頭）。戊○○中槍後負傷往大馬
    路方向奔出欲逃離現場，惟甲○○仍心有未甘，明知戊○○
    屬人體要害之腹部已受有槍傷，生命垂危，竟仍持其自前開
    休旅車取出之內裝有子彈之如附表編號2 所示之改造槍枝，
    緊追戊○○至巷口大馬路旁，並以該手槍之槍托先敲擊戊○○頭部1 下，復持槍近距離朝戊○○腿部射擊1 槍，致戊○○右腿中彈倒地（戊○○右腳為子彈貫穿，體內未留彈頭）
    ，戊○○因此受有腹部槍傷、迴腸破裂、膀胱破裂、右客靜
    脈破裂、內出血腹膜炎、休克、右膝槍傷，及頭部撕裂傷、
    疑顱內出血等傷害。乙○○及甲○○見戊○○身受重傷，迅
    即搭乘上開休旅車離去。戊○○嗣經其友人李登明緊急送醫
    搶救多天後，始倖免於難。
二、辛○○（綽號「書包」）明知乙○○、甲○○、丙○○及庚○○上開非法持有槍、彈及殺人犯行，竟意圖使乙○○、甲○○、庚○○、丙○○脫免刑責，且明知可發射子彈具有殺
    傷力之改造槍枝及子彈，均為槍砲彈藥刀械管制條例管制之
    違禁物，未經許可不得持有，竟基於頂替他人犯罪，及與乙○○、甲○○、丙○○及庚○○共同基於未經許可，持有可
    發射子彈具有殺傷力之改造槍枝及子彈之犯意聯絡，於前開
    槍擊案發生後之某時，在不詳地點，接受乙○○、甲○○、
    丙○○及庚○○等人所交付如附表所示之改造槍枝及子彈，
    並非法持有後，於96年2 月27日晚間7 時許，委由不知情之
    律師陪同前往屏東縣警察局里港分局投案，向警方佯稱係其
    1 人同時持有前開改造槍枝及子彈，且持槍射擊戊○○，而
    頂替乙○○、甲○○、庚○○、丙○○等人犯罪，嗣經警方
    循線查證始悉上情。
三、案經戊○○訴由屏東縣警察局里港分局報請臺灣屏東地方法
    院檢察署檢察官偵查起訴。
     理  由
壹、程序方面：
一、上訴人即被告（下稱被告）辛○○之辯護人爭執被告辛○○
    之上訴有違不利益上訴原則，故被告辛○○所為之上訴並不
    合法，原判決有關被告辛○○部分，應已確定等語。惟被告
    辛○○上訴意旨雖自承其有持槍射擊告訴人戊○○之情，惟
    揆其所述，顯然否認檢察官起訴其所涉犯之頂替罪行，而欲
    請求第二審法院就原判決對其此部分所為之論罪科刑，予以
    撤銷改判，是被告辛○○此部分之上訴，尚無違不利益上訴
    原則。至被告辛○○另所涉犯之非法持有可發射子彈，具有
    殺傷力之槍枝及子彈罪，既經原審認如成立犯罪，則與前開
    頂替罪行，具有想像競合之裁判上一罪關係，而不另為無罪
    之諭知，則被告辛○○就頂替罪行上訴，其上訴效力自及於
    非法持有槍、彈部分，是本院自應就其所涉犯之非法持有槍
    、彈部分，一併予以審究，亦此敘明。
二、被告甲○○經合法傳喚，無正當理由不到庭，爰不待其陳述
    ，逕行判決。
貳、證據能力方面：
一、被告乙○○部分：
  (一)證人戊○○、A2、A3、A4、吳伯翰、李登明於警詢之陳述部
    分：
    按「被告以外之人於審判外之言詞或書面陳述，除法律有規
    定者外，不得作為證據。」、「被告以外之人於審判外之陳
    述，雖不符前四條之規定，而經當事人於審判程序同意作為
    證據，法院審酌該言詞陳述或書面陳述作成時之情況，認為
    適當者，亦得為證據。當事人、代理人或辯護人於法院調查
    證據時，知有第一百五十九條第一項不得為證據之情形，而
    未於言詞辯論終結前聲明異議者，視為有前項之同意。」刑
    事訴訟法第159 條第1 項、第159 條之5 分別定有明文。證
    人戊○○、A2、A3、A4、吳伯翰、李登明於警詢所為之供述
    ，既屬被告以外之人於審判外之陳述，且無刑事訴訟法第15
    9 條之5 所列得為證據之情形，自應認渠等於警詢之陳述對
    被告乙○○而言，並無證據能力。
  (二)另檢察官、被告乙○○及其辯護人，分別於本院準備程序時
    ，就原審判決所引用各項證據（含傳聞證據、非傳聞證據及
    符合法定傳聞法則例外之證據）之證據能力，除被告乙○○
    有爭執之上開部分外，餘均同意有證據能力（見本院卷第13
    0 至135 頁），且於本院言詞辯論終結前，渠等對於卷附上
    開爭執部分以外之具有傳聞證據性質之證據，既均已知其情
    ，而未聲明異議，本院認除上開爭執部分已敘明如上外，其
    他卷附具有傳聞證據性質之證據，並無任何違法取證之不適
    當情形，以之作為證據使用係屬適當，自得採為認定事實之
    證據。
  (三)被告乙○○及其辯護人固爭執證人戊○○、A2、A3、A4、吳
    伯翰、李登明於偵訊未經具結之陳述無證據能力，惟前開證
    人於偵查中所為證述，均經具結在案，並無未經具結之情事
    ，故被告乙○○及其辯護人此部分主張，顯然有誤，併予敘
    明。
二、被告丙○○、庚○○部分：
  (一)證人戊○○、A1、A2、A3、A4、盧金茂、吳伯翰、李登明、
    陳明雄、陳如芬、林信步於警詢之陳述部分：
    按「被告以外之人於審判外之言詞或書面陳述，除法律有規
    定者外，不得作為證據。」、「被告以外之人於審判外之陳
    述，雖不符前四條之規定，而經當事人於審判程序同意作為
    證據，法院審酌該言詞陳述或書面陳述作成時之情況，認為
    適當者，亦得為證據。當事人、代理人或辯護人於法院調查
    證據時，知有第一百五十九條第一項不得為證據之情形，而
    未於言詞辯論終結前聲明異議者，視為有前項之同意。」刑
    事訴訟法第159 條第1 項、第159 條之5 分別定有明文，前
    已述及。證人戊○○、A1、A2、A3、A4、盧金茂、吳伯翰、
    李登明、陳明雄、陳如芬、林信步於警詢所為之供述，既屬
    被告以外之人於審判外之陳述，且無刑事訴訟法第159 條之
    5 所列得為證據之情形，自應認渠等於警詢之陳述對被告丙○○、庚○○而言，並無證據能力。
  (二)另檢察官、被告丙○○、庚○○及渠等之辯護人，分別於本
    院準備程序時，就原審判決所引用各項證據（含傳聞證據、
    非傳聞證據及符合法定傳聞法則例外之證據）之證據能力，
    除被告丙○○、庚○○有爭執之上開部分外，餘均同意有證
    據能力（見本院卷第頁152 至157 頁），且於本院言詞辯論
    終結前，渠等對於卷附上開爭執部分以外之具有傳聞證據性
    質之證據，既均已知其情，而未聲明異議，本院認除上開爭
    執部分已敘明如上外，其他卷附具有傳聞證據性質之證據，
    並無任何違法取證之不適當情形，以之作為證據使用係屬適
    當，自得採為認定事實之證據。
  (三)被告丙○○、庚○○及渠等之辯護人固爭執證人戊○○、A1
    、A2、A3、A4、盧金茂、吳伯翰、李登明、陳明雄、陳如芬
    、林信步、王天富、吳堂洲及許群雄於偵訊未經具結之陳述
    無證據能力，惟前開證人於偵查中所為證述，均經具結在案
    ，並無未經具結之情事，故被告丙○○、庚○○及渠等之辯
    護人此部分主張，顯然有誤，併予敘明。
三、被告甲○○、辛○○部分：
    按傳聞法則之重要理論依據，在於傳聞證據未經當事人之反
    對詰問予以核實，乃予排斥，惟若當事人已放棄對原供述人
    之反對詰問權，於法院審判時表明同意該等傳聞證據可作為
    證據，基於證據資料愈豐富，愈有助於真實發現之理念，並
    貫徹刑事訴訟法修法加重當事人進行主義之精神，確認當事
    人對於證據能力有處分權之制度，傳聞證據經當事人同意作
    為證據，法院認為適當者，亦得為證據。本件檢察官、被告
    甲○○、辛○○及渠等之辯護人於本院準備程序時已表示對
    於全案卷證所存證據均同意有證據能力（見本院卷第152 至
    157 頁），本院復斟酌該等證據並非非法取得，亦無證明力
    明顯過低之情形，以之作為證據，應屬適當，是依刑事訴訟
    法第159 條之5 第1 項規定，應認該等證據均得採為證據。
、實體方面：
一、訊據被告乙○○、甲○○、丙○○、庚○○、辛○○等5 人
    ，固不否認被告乙○○曾於上揭時、地，與告訴人即證人戊○○發生肢體衝突，而被告丙○○駕駛上開休旅車與被告庚○○共同搭載被告乙○○、甲○○離開現場之事實；被告甲○○復坦承持槍射擊戊○○右腳1 槍之行為；被告辛○○亦
    坦承持附表所示之改造槍枝及子彈向屏東縣警察局里港分局
    投案之事實，惟被告乙○○、甲○○否認有何殺人未遂及非
    法持有槍彈之犯行；被告丙○○、庚○○否認有何幫助殺人
    未遂及非法持有槍彈之犯行；被告辛○○否認有頂替乙○○
    、甲○○、丙○○、庚○○殺人未遂及非法持有槍彈罪行之
    犯行。被告乙○○辯稱：當天伊與戊○○打架後，因為手受
    傷，所以請丙○○及庚○○開車送伊離開現場，之後現場發
    生何事，伊並不知道；被告甲○○辯稱：當天伊雖然有拿槍
    射擊戊○○，但並無置戊○○於死的意思；被告丙○○、庚○○均辯稱：是日渠2 人僅由丙○○駕車送乙○○離開現場
    ，並未提供槍枝予乙○○射擊戊○○；被告辛○○辯稱：戊○○確為伊持槍射擊，伊並非頂替乙○○等人，且扣案之改
    造槍枝及子彈，都是伊已死亡的友人陳明吉交予伊保管的云
    云。經查：
  (一)被告乙○○於上揭時、地，因賭博事宜與戊○○發生肢體衝
    突後，被告乙○○即示意被告丙○○、庚○○駛來丙○○所
    有之車牌號碼3829-TF 現代牌黑色休旅車，而於被告丙○○
    將該車輛駛至被告乙○○身旁時，被告庚○○即自該車輛右
    方車窗遞交內已填裝子彈之黑色手槍1 枝予被告乙○○，被
    告乙○○接獲該槍枝後，旋即持槍轉身朝正站立於其身旁之
    戊○○腹部射擊1 槍。戊○○中槍後負傷往大馬路方向奔出
    ，惟被告甲○○竟緊追戊○○至巷口大馬路旁，並以內已裝
    填子彈之銀白色手槍之槍托敲擊戊○○頭部，復以該槍枝近
    距離朝戊○○右腳射擊1 槍，戊○○因此受有腹部槍傷、迴
    腸破裂、膀胱破裂、右客靜脈破裂、內出血腹膜炎、休克、
    右膝槍傷，及頭部撕裂傷、疑顱內出血之傷害等情，業據證
    人戊○○於偵查中結證稱：「下午3 、4 點，我和幾位朋友
    一起過去，在那邊打天九牌，後來我和乙○○發生口角，我
    們兩人互相叫罵，我追上去要打他，兩邊的人都一起衝出去
    ，又被拉開來，我們叫罵10分鐘左右，1 臺黑色休旅車就開
    過來，休旅車開到我和乙○○前面，乙○○就去到休旅車右
    邊窗口，他就從窗口拿出1 把槍，就立刻上膛，大概只距離
    2 、3 公尺，就朝我肚子開了第1 槍，我中槍後用手扶著受
    傷部位開始跑，快到馬路，他的小弟甲○○從後面追過來，
    他先用槍托從我後腦敲了2 、3 下，我就倒地，甲○○又朝
    我右腳開了1 槍，開完槍後，甲○○就離開了」等語（見96
    年度偵字第3533號卷，下稱3533號卷，第164 至165 頁）；
    復於原審證陳：「當天賭博後，我與乙○○發生口角，互罵
    ，後來才跑出來外面吵，後來突然有1 輛車開進來，他從副
    駕駛座拿槍出來，離我約一、二公尺並拿槍射我，我就跑到
    旁邊靠牆，甲○○過來就朝我頭部敲1 下，後來並朝我的腿
    部射了1 槍」等語（見原審卷(二)第293 至300 頁）綦詳。核
    與證人A2於偵查中結證稱：「96年2 月23日淩晨我有去屏東
    縣里港鄉○○村○○路38之1 號，前面開始衝突時我不清楚
    ，我到的時候，看到1 部休旅車剛開到，車內有4 個人左右
    ，我不確定，但裡面有1 個人叫『帆仔』，好像坐在右後座
    ，他從右前座的門窗，把槍遞給乙○○，乙○○拿到槍之後
    ，當時戊○○距他約2 、3 公尺，乙○○跟他面對面，就持
    槍往他肚子部位開槍，他開了1 槍我們就閃開，最後我們要
    走的時候，有看到戊○○倒在地上，被人載走」等語（見96
    年度他字第363 號卷，下稱363 號卷，第70至71頁）；證人
    王天富於原審證述：「我當天在現場聊天，後來就聽到他們
    在吵架。後來丙○○開了1 輛休旅車進來，乙○○就走到副
    駕駛座拿槍，然後乙○○就朝戊○○開槍。乙○○總共朝戊○○開了2 槍，第1 槍擊中戊○○的腹部，第2 槍並沒有打
    中，射擊是偏往天空的方向。庚○○是從車後座將槍拿到前
    副駕駛座給乙○○的。當時凌晨5 、6 點左右，天剛亮。四
    週已經都看得到了，當時兩邊的車窗並沒有關起來，車窗已
    經降到最底部了，後面車窗有關起來，所以我看得到何人駕
    駛車子的」等語（見原審卷(二)第308 至316 頁）；證人A3於
    偵查中結證稱：「當時戊○○和乙○○一邊喝酒一邊聊天，
    後來因為口角發生衝突，彼此叫罵，兩個人就走到外面繼續
    罵，就打起來了，沒多久就有1 臺休旅車開進來，乙○○就
    走到右後方乘客座，窗戶是開的，有人就把槍枝交給他，接
    過槍後，他就朝戊○○的腹部開了一槍，開完槍後乙○○就
    走了，乙○○朝戊○○開槍的距離約不到兩公尺。後來我從
    巷子追到路上時，戊○○已經跑比較遠，到路上去了，而甲○○就站在巷子和路上的一個矮牆上，我就看到甲○○拿槍
    往前開，當時戊○○倒在牆邊，我就看到甲○○在距戊○○
    約不到1 公尺的地方朝戊○○腿部開槍，開完槍他就上那部
    休旅車，乙○○也是上那部休旅車等語（見363 號卷第125
    至127 頁）；證人吳堂洲於原審證述：「當時乙○○跟戊○○起口角，追逐到巷子口的時候，有1 臺車開進來，乙○○
    就靠近車子，從車子右前方拿了1 把槍出來，就朝戊○○的
    腹部開槍，戊○○當時中槍後就跑出去旁邊空地上，我追出
    去之後，就看到甲○○朝戊○○的頭部敲，他要走之前還朝
    腿部開1 槍。乙○○拿黑色手槍，甲○○是拿銀色槍，戊○○站在乙○○的後面，戊○○跟乙○○距離並不遠，後來甲○○及乙○○都上同1 部休旅車離開等語（見原審卷(二)第28
    2 至292 頁）；證人A4於偵查中結證稱：「96年2 月23日淩
    晨淩晨3 、4 點時，戊○○找我過去，當時他們在烤肉、喝
    酒，一些人在旁邊賭博，現場大約有1 、20個人。我們本來
    在喝酒，後來戊○○過去賭博，我聽到他跟乙○○發生口角
    ，不久之後有1 部黑色休旅車過來停在民宅廣場，後來我看
    到乙○○彎下身從車內前方取出1 把槍，拿出槍之後就朝戊○○腹部開槍。他們2 人距離不遠，大約相隔4 、5 公尺，
    開完槍之後戊○○往馬路方向跑，乙○○跟著出去，我們就
    跟著跑出去看，我看到戊○○倒在彎角處的牆角，還看到甲○○拿槍柄敲他的頭部，並朝他的右腳部開槍，最後我看到
    『茂仔』（即甲○○）坐上車」等語（見363 號卷第129 至
    130 頁）；證人許群雄於原審證述：「戊○○及乙○○在賭
    博後發生口角，他們在吵的時候我在旁邊喝酒，吵了一陣子
    ，後來有1 部黑色的休旅車開進來，乙○○從車子的乘客裡
    拿1 把槍朝戊○○開1 槍，後來戊○○抱著肚子跑走，倒在
    路邊的時候，甲○○拿槍托敲打戊○○的頭，又朝戊○○的
    腳開了1 槍，甲○○就走了。事情約發生在5 時30分左右，
    當時我人站在擋風玻璃前面，乙○○站在我的斜對面車門，
    戊○○站在車頭，離約2 公尺等語（見原審卷(二)第301 至30
    7 頁），亦大致相符，並有屏東基督教醫院96年2 月23日診
    斷證明書在卷可稽（見警(一)卷第9 頁）。本院復審酌：
  1.被告乙○○與戊○○2 人前係同學關係，且當日渠2 人發生
    肢體衝突後，係乙○○遭戊○○毆打而致左手脫臼等情，已
    經被告乙○○供明在卷（見警(二)卷第21至22頁），則於此情
    況下，若謂打人成傷之戊○○仍因與乙○○爭執之小事，即
    故陷舊識乙○○於殺人未遂及非法持有槍彈之重罪，而不欲
    追究真兇，實與常情不符，故證人戊○○所述，並非故入被
    告乙○○於罪，自堪認定。
  2.被告丙○○、庚○○等人固質疑證人A2、A3、A4、王天富、
    吳堂洲、許群雄等人係戊○○之手下，故渠等所為之證述，
    應係附和戊○○。惟證人A2、A3、A4、王天富、吳堂洲、許
    群雄等人是否戊○○之手下，遍觀全卷並無可資佐證之證據
    ，況縱令認渠等確為戊○○之手下，則於渠等明知具結而為
    虛偽陳述，須擔負7 年以下有期徒刑重罪之情形下，是否仍
    願自陷於罪而為虛偽陳述，並非無疑。況且，如A2等證人係
    附和戊○○所言，則渠等就目睹被告乙○○等人行兇過程，
    自應詳為勾串，以期一致，然觀諸渠等前揭所為供述內容，
    就明顯可能遭被告乙○○等人質疑之處（例如：當日何人開
    槍？開幾槍？現場聽聞幾聲槍聲），仍偶有歧異，並非完全
    相同，顯見前揭證人所述，確係渠等親自見聞，惟因渠等各
    自見聞之位置、角度有所不同，加以各人就發生情事、外在
    環境等各種事物之體驗能力及描述能力之不同，以致所述有
    所出入，由此益足見彼等尚非附和戊○○而故為虛偽之證述
    ，亦至為灼然。
  3.被告辛○○雖一再自承，戊○○腹部之槍傷係伊開槍射傷的
    等語，然此不惟與上開A2等證人所述不符，亦與被告乙○○
    於警詢供陳：伊當時沒有看到辛○○在現場等語（見警(二)卷
    第31頁）；被告甲○○於警詢供稱：當天辛○○不在現場等
    語（見警(二)卷第45頁）；被告庚○○於原審供稱：當天在場
    沒有看到辛○○等語（見原審卷(一)第28頁反面）；被告丙○○於原審陳述：當天一直到我開車離開之前，都沒有看到辛○○等語（見原審卷(一)第79頁），明顯歧異，故被告辛○○
    是日是否確於案發現場，實有可疑。參以被告辛○○就其為
    何開槍射擊戊○○？發射幾槍？戊○○是否受傷等情，初於
    警詢供稱：「因為戊○○毆打我老闆乙○○，所以我才持槍
    射擊戊○○。當時我正要去公司找同事，經過公司附近正好
    看到老闆乙○○與戊○○正在相罵、互毆，戊○○他們人很
    多，我前去現場時戊○○人馬欲打我，我見情況不對就跑去
    拿槍，我拿到槍再回到現場之後，看見老闆乙○○躺在地上
    ，戊○○等人見到我又想打我，所以我就持槍射擊戊○○。
    我不知道戊○○有否中槍受傷，及傷及何部位。我開了2 發
    子彈，1 發在我拉槍機時掉在地上不見了」等語（見警(二)卷
    第74頁）；嗣於偵查中陳稱：「我當天淩晨4 、5 點到達外
    面的空地，我看到甲○○要去找他，就有人要來打我們，於
    是我就先逃跑去裏嶺路的1 個小吃部拿2 枝槍枝，再回到現
    場，我走進巷子時，我就看到對方的人，就往對方開槍。我
    看到戊○○就對著戊○○開槍，距離大約3 公尺，他有看到
    我對他開槍，因為他正對著我。我就往戊○○身上開槍，只
    開1 槍，但是因為現場人很多，我有對空鳴槍，嚇止其他人
    」等語（見3533號卷第148 至149 頁）；而於原審則稱：「
    我不知道那槍有沒有打到人，開完槍我就跑了，之後我對空
    鳴槍卡彈」等語（見96年度聲羈字第236 號卷，下稱236 號
    卷，第6 至8 頁；原審卷(一)第140 頁），先後所述明顯不一
    。且若如被告辛○○所言，伊係面對面近距離持槍射擊戊○○腹部，衡情豈有不知是否擊中戊○○，且致戊○○受傷之
    理？再者，如又認被告辛○○陳稱：伊之前就認識戊○○，
    戊○○都看不起伊，那天伊去找朋友，戊○○無緣無故要打
    伊等語（見本院卷第231 頁反面）為真，則揆諸常理，戊○○應係甚為厭惡被告辛○○，則於戊○○明知被告辛○○係
    開槍射擊伊之人之情形下，自無輕易放過被告辛○○之理，
    乃其竟自本件案發後，不僅從未指認被告辛○○即係開槍射
    擊伊之人，甚於原審仍具結作證稱：伊認識辛○○，當天伊
    沒有看到辛○○等有利於被告辛○○之言詞（見原審卷(二)第
    299 頁），益徵本件案發之時，被告辛○○並不在現場，且
    非持槍射擊戊○○之人。
  4.至被告丙○○、庚○○固舉證人丁○○、己○○到庭為證，
    而證人丁○○證述：當時伊親眼看到「書包」（即辛○○）
    開兩槍，1 槍朝天空射擊，第2 槍朝戊○○的肚子射擊等語
    （見本院卷第215 頁正面），然經詢以其如何親眼見聞，證
    人丁○○初則陳稱：「（問：剛剛你說你看到打架、開槍，
    你是聽到槍聲出來的嗎？）我當時正要出門，已經在客廳，
    就聽到槍聲，我就打開窗戶看，我當時並沒有出來，我是等
    到他們人都走了以後，我才出來的」（見本院卷第215 頁正
    面）；嗣則改稱：「（問：你剛剛回答辯護人說你聽到兩聲
    槍聲，你是何時聽到的？）我是看到很多人在那裡時，我就
    開窗戶看，然後就看到綽號『書包』開槍射擊戊○○，就聽
    到兩聲槍聲，我看綽號『書包』的動作是開兩槍」等語（見
    本院卷第215 頁正面）。勾稽證人丁○○所述，就其係先聽
    聞槍聲再開窗探視戶外情形，抑係先開窗探視戶外始看見開
    槍並聽及槍聲之情形，明顯有異，是證人丁○○所言，是否
    迴護被告丙○○等人，誠然有疑，而難遽信。至證人己○○
    固證稱：伊當時是看見乙○○被黑色休旅車載走後，才聽到
    兩聲槍聲等語（見本院卷第217 頁正面），然經詢以是日何
    時至該處？又至該處之目的為何？其則陳稱：伊是凌晨兩點
    多過去該處拜年。經檢察官質疑凌晨兩點多至友人住處拜年
    似不合常情，且與其之前所稱至該處是看別人賭博等語不符
    ，其復又陳稱：我是去拜年，是剛好去那裡看人家賭博云云
    （見本院卷第216 至218 頁正面）。揆諸證人己○○所陳於
    凌晨兩點多至友人家拜年，縱於年節期間，亦顯與常情不符
    ，且其就何以至友人家拜年會變成至該處看賭，又無法交代
    明確，則其所證，實難認係真實，而得據為有利於被告丙○○等人之認定等節，是堪認前揭證人戊○○及A2等人指證戊○○係遭被告乙○○、甲○○等人持槍射擊，及被告丙○○
    、庚○○如何幫助乙○○、甲○○持槍射擊戊○○等情，應
    可採信。
  (二)又由被告辛○○提出之如附表所示之改造槍枝2 枝，1 枝係
    黑色，另1 枝則係銀白色，有該2 枝改造槍枝扣案可證。本
    院復審酌證人吳堂洲於原審明確證稱：乙○○拿黑色手槍，
    甲○○是拿銀色槍等語（見原審卷(二)第283 至284 頁），所
    述槍枝顏色與本案扣押之如附表所示之2 枝改造槍枝相同；
    並參酌被告辛○○本無持槍射擊戊○○之犯行，然其既為頂
    替被告乙○○等人，則為免為警自槍枝彈道及被害人傷勢等
    相關跡證，查悉被告辛○○頂替犯罪之行為，衡情被告乙○○等人必將持以射擊戊○○之槍枝，併同渠等所持有子彈交
    予被告辛○○用以投案等情以觀，堪認本件扣案之槍枝應即
    係被告乙○○、甲○○是日用以射擊戊○○之槍枝無訛。
  (三)再是日被告乙○○於遭戊○○毆打後，迅即示意被告丙○○
    、庚○○駛來前開車牌號碼3829-TF 現代牌黑色休旅車，而
    於被告丙○○將該車輛駛至被告乙○○身旁時，被告庚○○
    即自該車輛右前方車窗遞交內已填裝子彈之黑色手槍予被告
    乙○○，被告乙○○接獲該槍枝後，旋即持槍轉身朝正站立
    於其身旁之戊○○腹部射擊。嗣戊○○中槍後負傷往大馬路
    方向奔出，被告甲○○即緊追戊○○至巷口大馬路旁，並以
    已裝填子彈之銀白色手槍之槍托敲擊戊○○頭部，並近距離
    朝戊○○右腳射擊等情，業如前述，則被告乙○○、甲○○
    、丙○○、庚○○等人顯然早於本件案發之前，即已持有該
    2 枝手槍及子彈，且已將之置放於前開休旅車內，始能於被
    告乙○○一示意，被告丙○○、庚○○即迅速駕車過來，並
    交付槍枝予乙○○及甲○○用以行兇，是以，被告乙○○、
    甲○○、丙○○、庚○○共同持有前開槍彈之情，亦堪認定
    。另被告辛○○持以投案如附表編號1 、2 所示之槍枝，既
    係被告乙○○、甲○○持以射擊戊○○之槍枝，而被告辛○○所持有之如附表編號3 所示子彈4 顆，亦係被告乙○○等
    人交付被告辛○○，前均述及，則被告辛○○自取得前開槍
    彈之時起，與被告乙○○、甲○○、丙○○及庚○○間，就
    非法持有該等槍、彈之犯行，自亦有犯意之聯絡，殆無疑義
    。
  (四)另被告辛○○持以投案之子彈雖僅4 顆，有該4 顆子彈扣案
    足證，然被告乙○○、甲○○既業已射擊戊○○2 槍，有如
    上述，則顯見被告乙○○、甲○○、丙○○、庚○○所共同
    持有之子彈，應為6 顆。至證人王天富雖陳稱被告乙○○另
    發射1 槍偏往天空方向（見原審卷(二)第312 頁），惟案發現
    場經警搜尋後，既未發現任何彈頭（此有屏東縣警察局里港
    分局96年2 月23日現場勘查採證報告存卷足參，見3533號卷
    第258 頁），則為被告乙○○、甲○○、丙○○、庚○○等
    人之利益計，自應認渠等所共同持有之子彈為6 顆（即射擊
    戊○○之2 顆與被告辛○○持以投案之4 顆子彈之合計）。
    又被告乙○○、甲○○持以射擊戊○○之子彈2 顆，既可造
    成戊○○受有如上所述之腹部槍傷、迴腸破裂、膀胱破裂、
    右客靜脈破裂、右膝槍傷等傷害，則該2 顆子彈確具有殺傷
    力，自可認定。
  (五)扣案之如附表所示改造槍枝及子彈，經送驗結果，編號1 所
    示之槍枝，係由仿BERETTA 廠M9型半自動手槍製造之槍枝，
    換裝土造金屬槍管而成之改造手槍，機械性能良好，可擊發
    適用子彈，認具殺傷力；編號2 所示之槍枝，亦係由仿BERE
    TTA 廠M9型半自動手槍製造之槍枝，換裝土造金屬槍管而成
    之改造手槍，經操作檢視，僅可以單動方式扣動扳機擊發子
    彈，認具殺傷力；而編號3 所示之子彈，係口徑9MM 之制式
    子彈，均具殺傷力，有內政部警政署刑事警察局96年4 月13
    日刑鑑字第0960039320號槍彈鑑定書附卷可稽（見警(二)卷第
    116 至119 頁），是堪認扣案之上述槍枝及子彈均係具有殺
    傷力之違禁物。
  (六)人體腹部內有甚多重要之臟器，若以具殺傷力之槍彈射擊，
    可能造成死亡之結果，此為眾所皆知之事。被告乙○○、甲○○皆為智識成熟之成年人，此自亦為其所能明知，乃被告
    乙○○竟持槍近距離射擊戊○○腹部，而被告甲○○於見戊○○腹部中彈，生命已瀕垂危，竟仍於戊○○負傷逃離時，
    緊追其後，復持槍敲擊其頭部並射擊其腿部，則渠2 人皆有
    殺害戊○○之犯意，昭然若揭。且觀諸被告乙○○、甲○○
    之所以持槍射擊戊○○，皆係導因於戊○○毆打乙○○，再
    參酌被告乙○○、甲○○是日所用槍枝來源，及渠等行為之
    緊密接續性，堪認渠2 人間，就殺害戊○○應有犯意之聯絡
    無疑。而被告丙○○、庚○○明知被告乙○○、甲○○欲持
    槍射擊戊○○，竟仍駕車交付槍彈，便利被告乙○○、甲○○行兇，則渠2 人就被告乙○○、甲○○殺害戊○○之犯行
    ，顯然予以相當之助力，而有幫助之意，亦可認定。
  (七)綜上，被告被告乙○○、甲○○、丙○○、庚○○及辛○○
    前揭所辯，係事後圖卸之詞，並無足採，本件事證明確，渠
    等犯行洵堪認定。
二、核被告乙○○、甲○○所為，係犯刑法第271 條第1 項、第
    2 項之殺人未遂罪、槍砲彈藥刀械管制條例第8 條第4 項之
    未經許可，持有可發射子彈具有殺傷力之槍枝罪、同條例第
    12條第4 項之未經許可持有子彈罪；被告丙○○、庚○○所
    為，係犯刑法第30條第1 項、第271 條第1 項、第2 項之幫
    助殺人未遂罪、槍砲彈藥刀械管制條例第8 條第4 項之未經
    許可，持有可發射子彈具有殺傷力之槍枝罪、同條例第12條
    第4 項之未經許可持有子彈罪；被告辛○○所為，係犯刑法
    第164 條第2 項、第1 項之頂替罪、槍砲彈藥刀械管制條例
    第8 條第4 項之未經許可，持有可發射子彈具有殺傷力之槍
    枝罪、同條例第12條第4 項之未經許可持有子彈罪。被告乙○○以槍彈射擊戊○○腹部後，被告甲○○接續持槍把毆擊
    戊○○頭部，再持槍射擊戊○○右腳，彼等既係基於單一之
    殺人決意，於密接之時、地接續為之，自應整體視為一行為
    ，僅論以一殺人未遂罪。被告乙○○、甲○○已著手於殺人
    行為，惟未發生死亡之結果，屬未遂犯，爰依刑法第25條第
    2 項之規定，減輕其刑。被告丙○○、庚○○幫助被告乙○○、甲○○殺人未遂，爰再依刑法第30條第2 項之規定，遞
    減其刑。又被告乙○○、甲○○就前揭殺人未遂行為，有犯
    意之聯絡及行為之分擔，應論以共同正犯。被告乙○○、甲○○、丙○○、庚○○就非法持有如附表編號1 、2 所示之
    手槍2 枝及子彈6 顆之犯行部分，有犯意之聯絡及行為之分
    擔，亦應論以共同正犯。被告乙○○、甲○○、丙○○、庚○○均1 行為同時持有前開手槍2 枝及子彈6 顆，而觸犯數
    罪，為想像競合犯，依刑法第55條之規定，應從一重之未經
    許可，持有可發射子彈具有殺傷力之槍枝罪論處。再被告辛○○為頂替被告乙○○、甲○○、丙○○、庚○○而持有附
    表所示之槍、彈，其持有槍、彈犯行部分，與被告乙○○、
    甲○○、丙○○、庚○○間，有犯意聯絡及行為分擔，均為
    共同正犯，而其非法持有上述槍、彈，亦係一行為同時觸犯
    數罪名之想像競合犯，依刑法第55條之規定，應從一重之未
    經許可，持有可發射子彈具有殺傷力之槍枝罪處斷。另被告
    乙○○、甲○○所犯之殺人未遂及未經許可，持有可發射子
    彈具有殺傷力之槍枝罪；被告丙○○、庚○○所犯之幫助殺
    人未遂及未經許可，持有可發射子彈具有殺傷力之槍枝罪，
    均犯意各別、行為互殊，皆應分論併罰。至公訴意旨認被告
    辛○○所犯頂替及未經許可，持有可發射子彈具有殺傷力之
    槍枝罪，應分論併罰，尚有未合，附此敘明。
三、原審認被告5 人犯罪事證明確，因而予以論科，固非無見。
    惟查：(一)被告乙○○、甲○○所犯之殺人未遂及未經許可，
    持有可發射子彈具有殺傷力之槍枝罪罪；被告丙○○、庚○○所犯之幫助殺人未遂及未經許可，持有可發射子彈具有殺
    傷力之槍枝罪，均應分論併罰，乃原判決認應均屬想像競合
    ，應各從一重之殺人未遂罪及幫助殺人未遂罪論處，尚有未
    合。(二)被告辛○○未經許可持有附表所示之槍彈，亦該當槍
    砲彈藥刀械管制條例第8 條第4 項之未經許可，持有可發射
    子彈具有殺傷力之槍枝罪、同條例第12條第4 項之未經許可
    持有子彈罪，並應依刑法第55條想像競合犯之規定，應從一
    重之未經許可，持有可發射子彈具有殺傷力之槍枝罪處斷，
    原判決認被告辛○○此部分不構成犯罪，而不另為無罪判決
    之諭知，見解容有違誤。(三)前開手槍2 枝及子彈6 顆，係被
    告乙○○、甲○○、丙○○、庚○○等人原即共同持有，原
    判決認係渠等臨時持有，且未論以共同正犯，亦屬有誤。被
    告5 人上訴意旨否認此部分犯行，據之指摘原判決不當，固
    無理由，惟原判決此部分既有上開違誤，即應由本院將之撤
    銷改判。爰審酌被告乙○○、甲○○、丙○○、庚○○4 人
    非法持有槍彈，對社會治安顯然潛藏相當大之危險性；而被
    告乙○○、甲○○復因細故即持槍彈射擊他人，被告丙○○
    、庚○○竟予以相當之助力，危害社會治安之鉅，不言可諭
    ，且又造成他人身體健康之損害，行為誠然不當。被告辛○○明知實情，不僅不挺身舉發不法，反而持槍、彈頂替被告
    乙○○等人之罪行，嚴重妨害司法之公正性。渠等犯後又均
    一再飾詞圖卸，顯然毫無悔意，迄又未與被害人戊○○達成
    民事和解等一切情狀，分別量處如主文第2 、3 、4 項所示
    之刑，並就被告乙○○、甲○○、丙○○、庚○○部分定其
    應執行刑，另就罰金刑部分，斟酌被告等5 人犯罪情節及經
    濟狀況等情狀，認以2,000 元折算1 日為適當，爰就被告等
    5 人併諭知以2,000 元折算1 日之易服勞役折算標準。本件
    扣案之如附表所示之槍枝2 枝、子彈4 顆，均係違禁物，又
    係被告乙○○、甲○○、丙○○、庚○○所共有，分供其犯
    罪所用或犯罪預備之物（詳見附表備註欄所示），爰依刑法
    第38條第1 項第1 款、第2 款之規定併予宣告沒收。至已擊
    發之子彈2 顆，既已經警搜尋無著，有如前述，且依理應僅
    餘彈頭，而無殺傷力，自可認已非違禁物且已滅失，乃不予
    宣告沒收。
肆、被告乙○○、甲○○所犯賭博罪行，業經原審判決確定，自
    不再論列，附此敘明。
據上論結，應依刑事訴訟法第369 條第1 項前段、第364 條、第
299 條第1 項前段、第371 條，槍砲彈藥刀械管制條例第8 條第
4 項、第12條第4 項，刑法第11條前段、第28條、第271 條第1
項、第2 項、第164 條第2 項、第1 項、第25條第2 項、第30條
第2 項、第55條、第42條第3 項、第38條第1 項第1 款、第2 款
、第51條第5 款、第10款，刑法施行法第1 條之1 ，判決如主文
。
本案經檢察官張金塗到庭執行職務。
中    華    民    國    97    年    10    月    15    日
                  刑事第一庭    審判長法  官  翁慶珍
                                      法  官  莊崑山
                                      法  官  徐美麗
以上正本證明與原本無異。
如不服本判決應於收受本判決後10日內向本院提出上訴書狀，其
未敘述上訴理由者，並得於提起上訴後10日內向本院補提理由書
狀（均須按他造當事人之人數附繕本）「切勿逕送上級法院」。
中    華    民    國    97    年    10    月    15    日
                                      書記官  賴梅琴
附錄本判決論罪科刑法條：
中華民國刑法第271 條（普通殺人罪）
殺人者，處死刑、無期徒刑或10年以上有期徒刑。
前項之未遂犯罰之。
預備犯第 1 項之罪者，處 2 年以下有期徒刑。
中華民國刑法第164 條（藏匿人犯或使之隱避、頂替罪）
藏匿犯人或依法逮捕拘禁之脫逃人或使之隱避者，處2 年以下有
期徒刑、拘役或5 百元以下罰金。
意圖犯前項之罪而頂替者，亦同。
《槍砲彈藥刀械管制條例第8條》
未經許可，製造、販賣或運輸鋼筆槍、瓦斯槍、麻醉槍、獵槍、
空氣槍或第4 條第1 項第1 款所定其他可發射金屬或子彈具有殺
傷力之各式槍砲者，處無期徒刑或5 年以上有期徒刑，併科新臺
幣1 千萬元以下罰金。
未經許可，轉讓、出租或出借前項所列槍枝者，處5 年以上有期
徒刑，併科新臺幣1 千萬元以下罰金。
意圖供自己或他人犯罪之用，而犯前二項之罪者，處無期徒刑或
7 年以上有期徒刑，併科新臺幣1 千萬元以下罰金。
未經許可，持有、寄藏或意圖販賣而陳列第1 項所列槍枝者，處
3 年以上10年以下有期徒刑，併科新臺幣700 萬元以下罰金。第
1 項至第3 項之未遂犯罰之。
《槍砲彈藥刀械管制條例第12條》
未經許可，製造、販賣或運輸子彈者，處1 年以上7 年以下有期
徒刑，併科新台幣500 萬元以下罰金。
未經許可，轉讓、出租或出借子彈者，處6 月以上5 年以下有期
徒刑，併科新台幣300 萬元以下罰金。
意圖供自己或他人犯罪之用，而犯前二項之罪者，處3 年以上10
年以下有期徒刑，併科新台幣700 萬元以下罰金。
未經許可，持有、寄藏或意圖販賣而陳列子彈者，處5 年以下有
期徒刑，併科新台幣300 萬元以下罰金。
第1 項至第3 項之未遂犯罰之。
【附表】
┌─┬──────┬─────────────────────┬───────┐
│  │槍枝管制編號│鑑定結果                                  │備    註      │
├─┼──────┼─────────────────────┼───────┤
│一│0000000000  │係由仿BERETTA 廠M9型半自動手槍製造之槍枝，│供被告乙○○、│
│  │改造槍枝（黑│換裝土造金屬槍管而成之改造手槍，機械性能良│甲○○殺人未遂│
│  │色）1枝     │好，可擊發適用子彈，認具殺傷力。          │犯罪所用之物，│
│  │            │                                          │且屬違禁物。  │
├─┼──────┼─────────────────────┼───────┤
│二│0000000000  │係由仿BERETTA 廠M9型半自動手槍製造之槍枝，│供被告乙○○、│
│  │改造槍枝（銀│換裝土造金屬槍管而成之改造手槍，經操作檢視│甲○○殺人未遂│
│  │白色）1枝   │，僅可以單動方式扣動扳機擊發子彈，認具殺傷│犯罪所用之物，│
│  │            │力。                                      │且屬違禁物。  │
├─┼──────┼─────────────────────┼───────┤
│三│子彈4顆     │係口徑9MM之制式子彈，均具殺傷力。         │供被告乙○○、│
│  │            │                                          │甲○○殺人未遂│
│  │            │                                          │犯罪預備之物，│
│  │            │                                          │且屬違禁物。  │
└─┴──────┴─────────────────────┴───────┘


司法院資訊處製作；財團法人民間司法改革基金會備份。
